臺灣臺中地方法院民事判決　　　　　　 99年度家訴字第438號
原　　　告　李榮文
被　　　告　陳素珍
上列當事人間請求確認婚姻關係存在事件，本院於民國一百年一
月十九日言詞辯論終結，判決如下：
    主      文
確認原告與被告間之婚姻關係存在。
訴訟費用由被告負擔。
    事實及理由
壹、原告主張：兩造原為夫妻關係，因被告誤會原告在外有感情
    糾葛，經原告一再解釋，被告不予理會，原告為安撫被告情
    緒，假意同意被告離婚之要求，民國九十六年八月二十七日
    ，兩造至代書事務所時，一名不知名男子逕持被告簽名其上
    之離婚協議書入內，並要兩造在外面等待，五、六分鐘後，
    該名男子即持證人李安順、李張彩鳳簽名及蓋章之離婚協議
    書，交由原告簽名，兩造並於同日向戶政機關辦理離婚登記
    。惟兩造並無離婚真意，辦理離婚登記後，兩造仍共同居住
    在臺中市○區○○路五段三十二巷十二號三樓之一，且原告
    並不認識證人，證人並未於兩造協議離婚時在場，亦不知兩
    造是否有離婚之真意，則兩造離婚協議因欠缺法定要件而無
    效，兩造之婚姻關係仍屬存在，爰起訴請求確認兩造婚姻關
    係存在等語。
貳、被告則以：簽立離婚協議書當日，確有二名證人在場，證人
    李安順當面詢問兩造是否要離婚，原告尚稱兩造個性不合，
    另一名證人並非李張彩鳳，而係一位四、五十歲之太太，證
    人李安順當著兩造面前蓋完章後，即表示可持離婚協議書至
    戶政事務所辦理離婚登記等語，資為抗辯。並聲明：原告之
    訴駁回。
參、得心證之理由：
一、按確認法律關係之訴，非原告有即受確認判決之法律上利益
    者，不得提起之，民事訴訟法第二百四十七條第一項前段定
    有明文。所謂即受確認判決之法律上利益，係指因法律關係
    之存否不明確，致原告在私法上之地位有受侵害之危險，而
    此項危險得以對於被告之確認判決除去之者而言，故確認法
    律關係成立或不成立之訴，倘具備前開要件，即得謂有即受
    確認判決之法律上利益（最高法院四十二年度台上字第一千
    零三十一號判例參照）。本件原告主張其與被告間之離婚，
    雖已簽署離婚協議書並向戶政機關為離婚之登記，惟因欠缺
    法定方式，離婚應屬無效等語，被告則認為兩造之婚姻已因
    離婚而不復存在云云，則兩造就婚姻關係是否存在有所爭執
    ，足見兩造間之婚姻關係存否即有不明確，將導致原告在私
    法上，是否為被告配偶之地位有受侵害之危險，自有受確認
    判決之法律上利益，原告自得提起本件確認之訴。
二、復按兩願離婚，應以書面為之，有二人以上證人之簽名並應
    向戶政機關為離婚之登記，民法第一千零五十條定有明文。
    所稱兩願離婚應以書面為之，並應有二人以上證人之簽名，
    此為民法第一千零五十條所規定之方式。因此，夫妻間雖有
    離婚之合意，惟如未依此方式為之，依民法第七十三條規定
    ，自屬無效（參照最高法院四十二年台上字第一００一號判
    例、七十一年度台上字第四七一二號判決）。再者，民法第
    一千零五十條規定兩願離婚應以書面為之，並應有二人以上
    證人之簽名，其立法意旨在於確實證明當事人確有離婚之合
    意，而非出於脅迫或詐欺（參照最高法院六十九年度臺上字
    第一０五號判決）。而離婚之證人，雖不限於作成離婚證書
    時或協議離婚時在場之人，然必須親自或親聞雙方當事人確
    有離婚真意之人，始得為證人（參照最高法院六十八年臺上
    字第三七九二號判例及六十九年度第十次民事庭決議）。
三、經查：本件原告主張兩造雖於九十六年八月二十七日簽署離
    婚協議書，並於同日向戶政機關為離婚之登記，然離婚協議
    書上之證人李安順、李張彩鳳，未於兩造離婚協議時在場，
    亦未知兩造是否確有離婚真意，即簽名於離婚協議書等事實
    ，業據原告提出戶籍謄本二份、離婚協議書一份為證；而證
    人李安順經傳並未到庭，證人李張彩鳳於本院審理時則到庭
    證稱：伊不認識兩造，離婚協議書上之印章係代書用伊之印
    章蓋的，伊不會簽名，伊兒子李安順之前是代書，有幫人家
    辦理離婚，有沒有常用伊名義當證人，伊不知道；李安順已
    離家很多年了，不知道跑到哪裡去了等語（本院一百年一月
    十九日言詞辯論筆錄參照）；又被告亦自承簽立離婚協議書
    時，除證人李安順外，在場見聞者並非證人李張彩鳳，而係
    另有其人。是李張彩鳳既不認識兩造，復未於兩造協議離婚
    時在場，亦未親自在離婚協議書上簽名、蓋章，足徵李張彩
    鳳未曾親聞兩造確有離婚之真意，揆諸前揭說明，李張彩鳳
    顯非適格之證人，兩造間之協議離婚，並未具備法定要件，
    亦即缺乏二人以上（適格）證人之簽名而歸於無效。從而，
    原告起訴請求確認兩造間之婚姻關係仍屬存在，為有理由，
    應予准許。
肆、本件事實已臻明確，兩造其餘之陳述暨攻擊防禦方法之提出
    並不影嚮本件之判斷，爰不予一一調查審究，附此敘明。
伍、訴訟費用負擔之依據：民事訴訟法第七十八條。
中    華    民    國   100    年    2     月    8     日
                  家事法庭      法  官  林純如
以上正本係照原本作成。
如對本判決，須於判決送達後二十日內向本院提出上訴狀（須附
繕本）。
如委任律師提起上訴者，應一併繳納上訴審裁判費。
中    華    民    國   100    年    2     月    8     日
                                書記官  王麗麗